臺灣高雄地方法院刑事判決　　　　　　 100年度選訴字第97號
公　訴　人　臺灣高雄地方法院檢察署檢察官
被　　　告　顏壽琯
選任辯護人　許清連律師
　　　　　　陳鈺歆律師
　　　　　　吳建勛律師
被　　　告　蘇寶泰
　　　　　　顏德二
　　　　　　蔡金能
　　　　　　王隆盛
　　　　　　王榮福
上列被告因違反公職人員選舉罷免法等案件，經檢察官提起公訴
（99年度選偵字第189 號）及移送併辦（99年度選偵字第110 號
），本院判決如下：
    主  文
顏壽琯犯公職人員選舉罷免法第九十九條第一項之交付賄賂罪，
處有期徒刑年貳月，褫奪公權肆年，扣案之七星牌香菸條（
每條含拾包）、七星牌香菸拾包、長壽牌香菸柒條（每條含拾包
）均沒收。
蘇寶泰犯有投票權人收受賄賂罪，處有期徒刑月，如易科罰金
，以新臺幣壹仟元折算壹日，褫奪公權壹年，未扣案之七星牌香
菸壹條沒收，如全部或一部不能沒收時，追徵其價額。
顏德二犯有投票權人收受賄賂罪，處有期徒刑月，如易科罰金
，以新臺幣壹仟元折算壹日，褫奪公權壹年，未扣案之七星牌香
菸壹條沒收，如全部或一部不能沒收時，追徵其價額。
蔡金能犯有投票權人收受賄賂罪，處有期徒刑月，如易科罰金
，以新臺幣壹仟元折算壹日，褫奪公權壹年，未扣案之七星牌香
菸壹條沒收，如全部或一部不能沒收時，追徵其價額。
王隆盛犯有投票權人收受賄賂罪，處有期徒刑月，如易科罰金
，以新臺幣壹仟元折算壹日，褫奪公權壹年，未扣案之七星牌香
菸壹條沒收，如全部或一部不能沒收時，追徵其價額。
王榮福犯有投票權人收受賄賂罪，累犯，處有期徒刑月，如易
科罰金，以新臺幣壹仟元折算壹日，褫奪公權壹年，未扣案之七
星牌香菸壹條沒收，如全部或一部不能沒收時，追徵其價額。
    事  實
一、顏壽琯係高雄縣市合併改制後之高雄市○○○路竹區三爺里
    里長選舉候選人，而蘇寶泰、顏德二、蔡金能、王隆盛、王
    榮福（前於民國98年間，因公共危險案件經本院以98年度審
    交簡字第3324號判處有期徒刑2 月確定，於98年11月17日易
    科罰金執行完畢）均具有高雄市○○○路竹區三爺里里長選
    舉之投票權，顏壽琯為求順利當選，基於對於有投票權之人
    交付賄賂，而約其投票權為一定行使之單一犯意，接續於附
    表所示之時間、地點，交付賄賂七星牌香菸各1 條〔內含10
    包香菸，價值新臺幣（下同）750 元〕予蘇寶泰、顏德二、
    蔡金能、王隆盛、王榮福（下稱蘇寶泰等5 人），約定蘇寶
    泰等5 人投票予顏壽琯；而王榮福、蘇寶泰、顏德二、蔡金
    能、王隆盛竟分別基於有投票權之人收受賄賂而許以投票權
    為一定行使之犯意，於上揭附表所示之時間、地點，各自收
    受上開香菸1 條，而許以投票權之一定行使。嗣經臺灣高雄
    地方法院檢察署檢察官據報於99年11月16日指揮員警傳喚顏
    壽琯等人到案，並於99年11月16日18時48分許，在顏壽琯位
    於高雄縣路竹鄉三爺村（現改制為高雄市路○區○○里○○
    ○路251 巷11號之住處及其所騎乘之機車上，扣得七星牌香
    菸3 條（每條含10包）、七星牌香菸共10包、長壽牌香菸7
    條（每條含10包）等物，乃循線查悉上情。
二、案經高雄縣政府（現改制為高雄市政府）警察局湖內分局移
    送臺灣高雄地方法院檢察署檢察官偵查起訴及移送併辦。
    理  由
壹、證據能力之認定：
一、按被告以外之人（包括證人、鑑定人、告訴人、被害人及共
    同被告等）於檢察事務官、司法警察官或司法警察調查中所
    為之陳述，與審判中不符時，其先前之陳述具有較可信之特
    別情況，且為證明犯罪事實存否所必要者，得為證據，刑事
    訴訟法第159 條之2 定有明文。所謂「前後陳述不符」之要
    件，應就前後階段之陳述進行整體判斷，以決定其間是否具
    有實質性差異，惟無須針對全部陳述作比較，陳述之一部分
    有不符，亦屬之。經查，證人即同案被告王榮福就被告顏壽
    琯所交付香菸1 條是否係賄選及該條香菸之後是否分送選民
    等情，王榮福於警詢中之陳述（見警卷第87之1 、88頁）與
    其於本院審理時之證述（見本院卷第73、74頁），先後已非
    相符，本院審酌王榮福於警詢中之證述，係採取一問一答方
    式，且較接近案發時間，記憶應較為清晰，憑信性甚高，另
    其於警詢時未直接面對被告顏壽琯等人及較無人情壓力，於
    本院審理時亦未表示警詢時為非出於自由意志而為陳述等情
    ，客觀上應具有較可信之特別情況，且亦為證明犯罪事實存
    否所必要，依上揭規定，王榮福於警詢中之證言，自有證據
    能力。
二、次按被告以外之人於審判外之陳述，雖不符刑事訴訟法第15
    9 條之1 至第159 條之4 之規定，而經當事人於審判程序同
    意作為證據，法院審酌該言詞陳述或書面陳述作成時之情況
    ，認為適當者，亦得為證據；當事人、代理人或辯護人於法
    院調查證據時，知有第159 條第1 項不得為證據之情形，而
    未於言詞辯論終結前聲明異議者，視為有前項之同意，刑事
    訴訟法第159 條之5 定有明文。經查，除上揭第一點所述有
    證據能力外，本判決所引用之各項證據資料，其屬於被告以
    外之人於審判外之陳述者，均據本院於調查證據程序逐一提
    示並告以要旨，檢察官、被告及辯護人均知該等證據為被告
    以外之人之審判外陳述，已表示同意作為證據（見本院卷第
    47頁正、反面）及均未於言詞辯論終結前聲明異議，本院審
    酌上開證據作成時之情況，亦無不當取供等情形，認為以之
    作為本案之證據亦屬適當，依刑事訴訟法第159 條之5 規定
    ，應有證據能力。
貳、實體方面：
一、訊據被告顏壽琯、蘇寶泰、顏德二、蔡金能、王隆盛、王榮
    福固坦承顏壽琯有於附表所示之時間、地點，分別交付七星
    牌香菸各1 條給蘇寶泰等5 人等情，惟被告顏壽琯矢口否認
    有何交付賄賂之犯行，被告蘇寶泰等5 人均矢口否認有何收
    受賄賂之犯行，被告顏壽琯辯稱：其餘被告都是伊的朋友、
    親戚，之所以拿香菸給他們，是因為要靠他們幫伊拉票云云
    ；被告蘇寶泰辯稱：伊是顏壽琯的助選員，香菸拿到就拆開
    請鄉里的人，伊整村的人都有請云云；被告顏德二辯稱：被
    告顏壽琯係伊的堂弟，伊一定支持他，伊是顏壽琯之助選員
    ，收受1 條香菸後都拆開請人家抽，每個人都發1 根云云；
    被告蔡金能辯稱：被告顏壽琯和伊是親戚，而且被告顏壽琯
    是農會理事長，是伊的長官，本來就會幫助他，拿到的香菸
    也有拿給別人抽云云；被告王隆盛辯稱：被告顏壽琯和伊二
    叔是結拜兄弟，且他熱心助人，所以伊要幫被告顏壽琯助選
    ，拿香菸是因為遇到別人時可以拿去請，每個人都發1 根云
    云；被告王榮福辯稱：被告顏壽琯熱心助人，所以伊要幫他
    助選，香菸是要請選民的，都請人家抽用完了云云。經查：
  (一)上揭犯罪事實，業據被告顏壽琯、蘇寶泰、顏德二、蔡金能
    、王隆盛、王榮福於本院審理時坦承：被告顏壽琯係高雄縣
    市合併改制後之高雄市○○○路竹區三爺里里長候選人，而
    被告蘇寶泰、顏德二、蔡金能、王隆盛、王榮福等5 人均具
    有高雄市○○○路竹區三爺里里長選舉之投票權，被告顏壽
    琯並於附表所示之時間、地點交付七星牌香菸各1 條予有投
    票權之蘇寶泰等5 人。嗣於99年11月16日18時48分許，在被
    告顏壽琯位於高雄縣路竹鄉三爺村（現改制為高雄市路○區
    ○○里○○○路251 巷11號之住處及其所騎乘之機車上，扣
    得七星牌香菸3 條（每條內含10包）、七星牌香菸共10包、
    長壽牌香菸7 條（每條內含10包）等情不諱（見本院卷第47
    頁反面），並經證人即被告王榮福於偵查中證稱：當時被告
    顏壽琯拿香菸給伊時，伊有那種感覺，就是他在賄選，伊如
    果沒有拿，被告顏壽琯的感覺一定不好，所以伊就拿了等語
    （見偵一卷第104 頁）及於本院審理中供述及證稱：伊承認
    被告顏壽琯拿給伊1 條香菸，並請託伊要投票支持他參選里
    長，當時還沒有決定里長要選誰，伊是因為被告顏壽琯送伊
    這條香菸，始答應要投票給他等語明確（見本院卷第69頁正
    面、第73頁反面），復有七星牌香菸3 條、七星牌香菸10包
    、長壽牌香菸7 條等物扣案及高雄縣政府警察局湖內分局搜
    索扣押筆錄、扣押物品目錄表各1 份（見警卷第17至19頁）
    、現場扣案物品蒐證照片6 幀（見警卷第22至24頁）、高雄
    市選舉委員會100 年6 月15日高市選一字第1000000936號函
    及隨函所附之高雄市○○○里○○○路竹區三爺里里長選舉
    公報、選舉人名冊影本各1 份在卷可稽（見本院卷第86至93
    頁）。
  (二)被告顏壽琯及被告蘇寶泰等5 人雖以上揭情詞置辯。另辯護
    人則為被告顏壽琯辯稱：在民間禮俗上拉票要遞香菸，被告
    顏壽琯交付香菸此舉，無非係央求其餘被告幫忙拉票時可以
    遞香菸，此非賄賂；且被告顏壽琯與其他共同被告間，具有
    相當之親屬關係，本即會投票支持，無須向渠等買票；王榮
    福雖然認罪，但其曾因車禍記憶力已衰退，警偵筆錄已有出
    入，審理中更稱當時有喝酒，選舉時有幫被告拉票，香菸自
    已抽也有請別人抽，請別人投給他，王榮福之證詞已有嚴重
    瑕疵，不足為證；況被告顏壽琯交付香菸時，亦未要求其餘
    被告如何行使投票權之行為，並無對價關係存在，尚難斷以
    投票行賄罪嫌相繩云云。惟查：
  １、證人即同案被告王榮福於警詢中陳稱：「（該七星牌香菸
      1 條目前在何處？）我已經抽完了」、「（顏壽琯賄賂給
      你香菸，並請你年底投票支持他，這樣是否為賄選？）是
      的」等語明確（見警卷第87之1 、88頁）；其於偵查中亦
      證稱：「（你有無從這次里長候選人處拿到菸？）有，就
      是照片中的七星牌香菸」、「（是從哪一位里長候選人處
      拿到的？）顏壽琯，大約2 個星期前，我在我民權路友人
      家喝酒．．．喝酒期間，嚴（為顏壽琯之誤載）親自拿著
      1 條七星牌香菸給我．．．」、「（顏壽琯拿菸給你時，
      有說什麼？）沒有，但是會有那個感覺，就是他在賄選，
      我如果不拿，顏壽琯的感覺一定不好，所以我有拿」等語
      甚詳（見偵一卷第104 頁）；其於本院審理時仍供稱及證
      稱：「我有承認，我承認有拿顏壽琯給我的香菸1 條，他
      並請我要投票支持他參選里長，我是因為他送我這條香菸
      ，才答應要投票給他。我認罪，今天來開庭之前，沒有任
      何人恐嚇我，是我自由意識決定要認罪」、「（顏壽琯送
      該條香菸給你的目的，是否為讓你可以堅定的支持他，而
      不會支持別的候選人？）是」、「（顏壽琯送你香菸時，
      是否知道顏壽琯要出來選里長？）知道」、「（警詢時，
      你說當時你里長要投給何人，還沒有心理準備，是否實在
      ？）實在，我那時還沒有決定要選誰」、「我沒有登記為
      助選員，只是我有答應要支持他」、「（你說你有把該香
      菸請別人，是於何時、何地、分幾天請別人？）我都忘記
      了」、「（提示警卷第87之1 頁，你警詢時警察問你，顏
      壽琯送你1 條七星牌香菸，到底是在何時何地，你回答說
      約10多天前，你在王隆盛家門前騎樓下與王隆盛喝酒，顏
      壽琯看到你們2 人就停下來，叫你們本次里長選舉要支持
      他，然後從機車座墊置物箱內拿出2 條七星牌香菸送給你
      與王隆盛，要求你們本次里長支持他，然後顏壽琯就騎乘
      機車離開了，是否有這樣說）這樣對」、「顏壽琯後來有
      無問你，這條香菸於何時、何地發給何人，請你回報？）
      沒有，他給我香菸後就沒有追問」等語明確（見本院卷第
      69頁正面、73頁反面、74頁正面、75頁正面、119 頁正面
      ），核與證人即同案被告王隆盛於偵查及審理時證稱：當
      天被告王榮福先到伊家去喝酒，後來被告顏壽琯騎機車前
      來，他說：「這次里長選舉，拜託支持一下」，這是對伊
      說，但是王榮福坐在旁邊，被告顏壽琯說完話後，再去拿
      香菸，他各拿1 條香菸給伊和王榮福；顏壽琯叫伊要投票
      給他，並叫伊要幫他助選，伊就說好，王榮福也說好等語
      （見偵一卷第112 頁、本院卷第76頁反面）參核相符，是
      被告顏壽琯交付被告王榮福1 條香菸之目的，係基於投票
      行賄之犯意，並約為投票權之一定行使及被告王榮福有上
      揭事實欄所載收受賄路罪之犯行，均堪以認定，被告王榮
      福嗣後於本院審理時翻異前供，並辯稱：被告顏壽琯熱心
      助人，所以伊要幫他助選，香菸是要請選民的，都請人家
      抽用完了云云，為犯後卸責之詞，不足採信。
  ２、被告顏德二雖辯稱：被告顏壽琯係伊的堂弟，伊一定支持
      他，伊是顏壽琯助選員，收受1 條香菸後都拆開請人家抽
      ，每個人都發1 根云云；被告蔡金能則辯稱：被告顏壽琯
      和伊是親戚，而且被告顏壽琯是農會理事長，是伊的長官
      ，本來就會幫助他，拿到的香菸也有拿給別人抽云云。然
      查，被告顏德二前於警詢時供稱：伊並未幫任何人助選，
      也未擔任競選幹部，伊及家人沒有替顏壽琯助選等語明確
      （見警卷第64頁）；另被告蔡金能於警詢時亦供述：伊不
      是樁腳或助選人等語明確（見警卷第73頁），是被告顏德
      二、蔡金能於本院審理時上開所辯之情，與其前於警詢中
      之供述明顯不一致，自非可信。另佐以被告顏德二、蔡金
      能若果係被告顏壽琯之助選員，收受香菸確係以每個人發
      1 根方式發給民眾幫忙助選拉票，則渠等於警詢時距事發
      時間相近，對於上情自無忘記之可能，理當於警詢中立即
      供述上情，惟觀被告顏德二、蔡金能於警詢時之供述，渠
      等均未供述曾幫忙發放香菸助選，反而均謊稱：沒有收受
      被告顏壽琯所交付之香菸1 條云云（見警卷第65、66、74
      頁），益徵被告顏德二、蔡金能均知渠等所收受之香菸各
      1 條係屬被告顏壽琯交付之賄賂，所以刻意欺瞞而故意為
      不實供述。復酌以被告蔡金能到本院開庭時尚需帶拐杖，
      走路不方便，且坦承選舉過程中沒有陪顏壽琯掃街拜票（
      見本院卷第119 頁）及其前於警詢中更供述：被告顏壽琯
      給伊那條香菸，伊都拿去請朋友抽完了等情（見警卷第81
      頁），再參以被告顏德二、蔡金能自始至終均未能明確表
      示曾經於本次里長選舉幫忙被告顏壽琯助選拉票之時間、
      地點，以及具體指明曾經拿香菸給村里內的哪些選民等事
      項，亦未能表示有何證人或證據可資佐證，綜合上開事證
      加以判斷，自堪認被告顏德二、蔡金能確有上揭事實欄所
      載收受賄賂罪犯行，被告顏德二、蔡金能上開所辯，均為
      犯後卸責之詞，均不足採信。
  ３、被告蘇寶泰辯稱：伊是顏壽琯的助選員，香菸拿到就拆開
      請鄉里的人，伊整村的人都有請云云；被告王隆盛辯稱：
      被告顏壽琯和伊二叔是結拜兄弟，且他熱心助人，所以伊
      要幫被告顏壽琯助選，拿香菸是因為遇到別人時可以拿去
      請，每個人都發1 根云云。然查，被告蘇寶泰前於警詢時
      供稱：顏壽琯給伊的1 條七星牌香菸，伊請別人抽完了，
      伊自己沒有抽顏壽琯給伊的香菸，伊自己抽長壽牌香菸云
      云（見警卷第57頁），然被告蘇寶泰於警詢時卻經警發現
      其身上仍攜帶七星牌香菸（見警卷第57頁），則被告蘇寶
      泰上開所辯其將被告顏壽琯所交付之香菸都發放給鄉里的
      人，是否真實，自非無疑。另被告王隆盛於警詢中供稱：
      「（顏壽琯給你1 條香菸，目前在何處？）我抽完，用完
      了」等語明確（見警卷第43頁），與被告王隆盛於本院審
      理時上開所辯：伊拿香菸是因為遇到別人時可以拿去請，
      每個人都發1 根云云，亦有不符。又1 條香菸內有10包香
      菸，而每包香菸內有20根香菸（見本院卷第109 頁反面）
      ，則1 條香菸共計有200 根香菸，如以每個人發放1 根香
      菸之方式計算，則每條香菸當有200 次的助選行為，此數
      量之大，於發送過程必留下跡證及當無可能完全無人目睹
      ，被告蘇寶泰等人自可輕易提供甚多事證可供查證，惟被
      告蘇寶泰、王隆盛等人始終均未能明確表示曾經於本次里
      長選舉幫忙被告顏壽琯助選拉票之時間、地點，以及具體
      指明曾經拿香菸給村里內的哪些選民，亦未能提供何證人
      或證據以供檢警及本院查證，是渠等空言為上開所辯，既
      無任何證據足資證明，本院自難採信。
  ４、被告顏壽琯雖辯稱：其餘被告都是伊的朋友、親戚，之所
      以拿香菸給他們，是因為要靠他們幫伊拉票云云。然查，
      被告顏壽琯交付被告王榮福1 條香菸之目的，係基於投票
      行賄之犯意，並約為投票權之一定行使，已詳如上揭第1
      點所述。又被告顏壽琯於本院審理時並供稱：（你有無拿
      整條的香菸給其他要幫忙的助選員？）沒有」等語明確（
      見本院卷第115 頁反面），益徵被告顏壽琯交付香菸1條
      給被告蘇寶泰等5 人，並非因為蘇寶泰等5 人是要幫忙顏
      壽琯選舉之助選員，而係基於投票行賄之犯意。再者，被
      告顏壽琯交付香菸之原因，若係因為要靠被告蘇寶泰等5
      人幫被告顏壽琯拉票，則衡諸常情，被告顏壽琯應會關心
      蘇寶泰等5 人拉票之結果，然被告顏壽琯就蘇寶泰等5 人
      係將香菸交給何人及交付之香菸數量均置之不理（見偵一
      卷第129 、130 頁被告顏壽琯於偵查中之供述），且縱使
      被告蘇寶泰等5 人未幫被告顏壽琯拉票，未將香菸交付其
      他選民，也沒約定要把香菸退還給被告顏壽琯，而任由被
      告蘇寶泰等5 人處理，被告顏壽琯不會要求他們退回香菸
      （見偵一卷第150 頁被告顏壽琯於偵查中之供述），是被
      告顏壽琯所為，亦與其上開所辯之情相悖，反而係與一般
      賄選之情相同；復佐以蘇寶泰、王隆盛、顏德二及蔡金能
      均非被告顏壽琯之助選員或競選總部的工作人員乙節，業
      據被告顏壽琯於偵訊中供述明確在卷（見偵一卷第129 頁
      ），而上開香菸理當優先交付予正式助選人員及放置於競
      選總部公開供選民酌量取用（如1 、2 根），且時值選舉
      敏感時間，給付任何具有相當價值之物均有可能影響選民
      之意向，被告顏壽琯身為候選人及具有高職（工）畢業之
      學識，豈有不知之理，其竟仍交付1 整條香菸給非正式且
      僅以口頭答應幫忙之其餘共同被告，之後該條香菸並任由
      其餘被告處理，縱未將香菸交付其他選民，亦無須退回，
      足見上開香菸1 條並非委託被告蘇寶泰分送其他選民加以
      拉票助選，而實係被告顏壽琯尋求及鞏固被告蘇寶泰等5
      人支持之對價，被告顏壽琯上開所辯，為犯後卸責之詞，
      不足採信。
  ５、縱被告蘇寶泰等5 人之中部分之人或與被告顏壽琯具有一
      定之親屬關係，或為被告顏壽琯之助選員，然人心難測，
      親如兄弟、父子支持不同黨派之候選人，亦時有耳聞，僅
      具前開相當關係或助選性質，尚難確保選票之鞏固，候選
      人仍有施以賄選之必要，況候選人賄選時，一般選民都有
      賄賂，如獨漏助選人員或具有親屬關係之人，反將引起心
      理反彈之可能，因此不能以渠等間之上述關係，即遽認被
      告顏壽琯無須對其餘共同被告賄選，是此部分尚不足為有
      利被告顏壽琯等人之認定。
  ６、又按證人之供述前後稍有不符或相互間有所歧異，究竟何
      者為可採，事實審法院非不可本於經驗法則與論理法則，
      斟酌其他情形，作合理之比較，定其取捨，若其基本事實
      之陳述與真實性無礙時，仍非不得予以採信，非謂一有不
      符或矛盾，即認其全部均不可採（最高法院99年度台上字
      第7103號判決意旨參照）。經查，證人即同案被告王榮福
      於警詢、偵訊之筆錄，除被告顏壽琯送香菸時有無交待要
      選他乙節略有出入，其餘基本事實之證述情節均大致相符
      。至證人王榮福於偵訊時雖表示：伊警詢稱被告顏壽琯交
      付香菸時有要伊投票支持，此部分陳述係屬亂說云云，然
      證人王隆盛於警詢、偵訊時亦證稱被告交付香菸予伊2人
      當日，確有表示要伊2 人投票支持被告顏壽琯，2 人均有
      應允（見警卷第43頁正面、偵一卷第112 頁），核與王榮
      福於警詢時所述相符，可見證人王榮福於偵訊時翻異前詞
      ，應係飾卸之詞，而非陳述能力有何障礙所致，不能遽認
      其餘證述內容不可憑採。另證人王榮福於本院審理時雖證
      稱：有幫被告拉票，香菸自己抽也有請別人抽云云，然此
      為其恐遭刑事處罰之卸責之詞，不足採信，已經本院詳述
      於前，則衡諸上揭說明，本院自得斟酌卷內其他事證，於
      合理比較後，定其取捨，而非一有不符，即認證人王榮福
      之證述全部均不可採。又證人王榮福頭部雖曾於2 年前開
      刀，然其於證述過程言詞表達明確，對當庭詢問之問題理
      解能力亦無缺陷，且其於警詢、偵訊之時與被告顏壽琯交
      付香菸之日期相距僅約10多天（係同月份之事），其記憶
      尚屬清晰，是此部分並不影響證人陳述之可信性。再者，
      雖證人王榮福於收受香菸之際，係處於飲酒狀態，然其於
      本院審理時已證稱：伊意志力知道被告顏壽琯有拿1 條香
      菸給伊等語明確（見本院卷第75頁正面），另據證人即同
      案被告王隆盛證稱：當時王榮福是把酒放在腳踏車籃子裡
      ，牽著腳踏車回去，之後亦未聽到被告王榮福家人或鄰居
      有說被告王榮福發生任何事情等語（見本院卷第78頁正面
      ），足認證人王榮福於事發當時，雖有飲酒，但尚未至不
      省人事、酩酊大醉之程度，仍可自行回家，表示其當時意
      識狀態尚屬清晰，仍具認知外界感官能力，其證述仍具可
      信性。從而，辯護人上開所辯：王榮福雖然認罪，但其曾
      因車禍記憶力已衰退，警偵筆錄已有出入，審理中更稱當
      時有喝酒，選舉時有幫被告拉票，香菸自己抽也有請別人
      抽，請別人投給他，王榮福之證詞已有嚴重瑕疵，不足為
      證云云，自非可採。
  ７、末以，被告顏壽琯係基於投票行賄之犯意，以七星牌香菸
      各1 條交付予具有投票權之被告蘇寶泰等5 人，另蘇寶泰
      等5 人收受該香菸時，亦知悉被告顏壽琯請託支持本次里
      長選舉及交付香菸之意涵，而收受之。衡酌被告顏壽琯所
      交付之香菸市售價值約750 元，就社會一般觀念而言尚非
      輕微，且整條香菸既然可以拆散成單包或單支以招待他人
      使用，則直接交付整條多達10包之香菸，顯超出一般民間
      酬酢禮數之合理範圍，足以動搖或影響有投票權人之投票
      意向。綜合社會價值觀念、授受雙方之認知及被告顏壽琯
      交付香菸之客觀情狀以觀，足認該香菸之交付、收受與投
      票權為一定行使間具有對價關係。
  (三)綜上所述，本案事證明確，被告顏壽琯及被告蘇寶泰等5 人
    有上揭事實欄所載犯行均堪予認定，應依法論科。
二、論罪科刑部分：
  (一)核被告顏壽琯對於同案被告蘇寶泰等5 人行賄之所為，係犯
    公職人員選舉罷免法第99條第1 項之交付賄賂罪；被告蘇寶
    泰、顏德二、蔡金能、王隆盛、王榮福等5 人就上揭事實欄
    分別所為，各係犯刑法第143 條第1 項之投票受賄罪。至檢
    察官移送併辦部分，因與起訴部分為事實上同一案件，本院
    自得加以審理，併予敘明。又被告顏壽琯之投票行賄犯行，
    雖同時該當於刑法第144 條之罪，惟因公職人員選舉罷免法
    第99條第1 項係刑法第144 條之特別規定，依特別法優於普
    通法之法律競合關係，僅依公職人員選舉罷免法第99條第1
    項之罪論處。另被告顏壽琯對具有投票權之蘇寶泰等5 人行
    求、期約之低度行為，應為交付賄賂之高度行為所吸收，不
    另論罪。
  (二)按刑法於94年2 月2 日修正公布（95年7 月1 日施行）刪除
    連續犯規定之同時，對於合乎接續犯或包括的一罪之情形，
    為避免刑罰之過度評價，已於立法理由說明委由實務以補充
    解釋之方式，發展接續犯之概念，以限縮數罪併罰之範圍。
    而多次投票行賄行為，在刑法刪除連續犯規定之前，通說係
    論以連續犯。鑑於公職人員選舉，其前、後屆及不同公職之
    間，均相區隔，選舉區亦已特定，以候選人實行賄選為例，
    通常係以該次選舉當選為目的。是於刪除連續犯規定後，茍
    行為人主觀上基於單一之犯意，以數個舉動接續進行，而侵
    害同一法益，在時間、空間上有密切關係，依一般社會健全
    觀念，難以強行分開，在刑法評價上，以視為數個舉動之接
    續實行，合為包括之一行為予以評價，較為合理，於此情形
    ，即得依接續犯論以包括之一罪。否則，如係分別起意，則
    仍依數罪併合處罰，方符立法本旨（最高法院99年度第5 次
    刑事庭會議(一)決議意旨參照）。是被告顏壽琯於上揭事實欄
    所載密切接近之時、地，數次交付賄賂之舉動，依前揭說明
    ，即係以單一犯意，以數個舉動接續進行交付賄賂，而侵害
    國家法益，應僅成立1 個公職人員選舉罷免法第99條第1 項
    之交付賄賂罪。查被告王榮福前於98年間，因公共危險案件
    ，經本院以98年度審交簡字第3324號判處有期徒刑2 月確定
    ，於98年11月17日易科罰金執行完畢，有臺灣高等法院被告
    前案紀錄表1 份在卷可按，其受徒刑之執行完畢，5 年以內
    故意再犯有期徒刑以上之罪，為累犯，應依法加重其刑。
  (三)茲審酌選舉乃民主政治最重要之基石，透過選舉制度，經由
    選民評斷候選人之才學、操守、政見而選賢與能，乃現代民
    主政治最重要之表徵，且攸關國家政治之良窳及人民福祉甚
    鉅，理應在公平、公正、公開之合法前提下進行，而賄選為
    敗壞選風之主要根源，不僅扭曲實行民主政治之真意，亦嚴
    重影響選舉公正及社會風氣，是以被告顏壽琯及被告蘇寶泰
    等5 人之犯行，本非可輕恕。惟念被告顏壽琯、蔡金能、王
    隆盛、顏德二於本案之前，未有任何犯罪前科紀錄之素行，
    被告蘇寶泰前於84年間有違反勞工安全衛生法前科之素行（
    判處拘役60日，緩刑2 年，不構成累犯），有臺灣高等法院
    被告前案紀錄表5 份在卷可按；而被告王榮福於本院辯論終
    結時雖否認犯行，然其於警詢，偵審中曾坦認犯行之態度，
    被告顏壽琯、蘇寶泰、顏德二、蔡金能、王隆盛犯後均未能
    誠實以對，尚乏知錯悔改之意。再斟以七星牌香菸1 條之價
    值及渠等之犯罪動機、手段、所生危害、智識程度、生活狀
    況等一切情狀，分別量處如主文所示之刑，並就被告蘇寶泰
    等5 人諭知如主文所示易科罰金之折算標準，以資懲儆。至
    檢察官雖具體求刑被告顏壽琯求處有期徒刑4 年、被告蘇寶
    泰、王隆盛求處有期徒刑6 月、被告蔡金能、王榮福求處有
    期徒刑5 月、被告顏德二求處有期徒刑4 月，然本院考量七
    星牌香菸1 條之價值及前揭所述一切犯罪情狀，認上開論罪
    科刑已足收刑罰教化之效，檢察官求刑尚嫌過重，附此敘明
    。又被告顏壽琯及被告蘇寶泰等5 人所犯之罪，既經宣告有
    期徒刑之刑，應依公職人員選舉罷免法第113 條第3 項及刑
    法第37條第2 項之規定，對被告顏壽琯及被告蘇寶泰等5 人
    各諭知如主文所示之褫奪公權。
三、關於沒收部分：
  (一)按公職人員選舉罷免法第99條第3 項規定：預備或用以行求
    期約或交付之賄賂，不問屬於犯人與否，沒收之。此項沒收
    為刑法第38條沒收之特別規定，採絕對義務沒收主義，祇要
    係預備或用以行求期約或交付之賄賂，不論是否屬於被告所
    有或已否扣案，法院均應宣告沒收，並無自由裁量之餘地。
    但如其賄賂已交付予有投票權之人收受，因收受者係犯刑法
    第143 條第1 項之投票受賄罪，其所收受之賄賂應依同條第
    2 項規定沒收之，如全部或一部不能沒收時，追徵其價額。
    故犯投票行賄罪者，其已交付之賄賂固應依刑法第143 條第
    2 項之規定，於其對向共犯所犯投票受賄罪之從刑宣告沒收
    、追徵，而毋庸再依上開規定重複宣告沒收（最高法院100
    年度台上字第2975號判決意旨參照）。
  (二)被告顏壽琯已交付予被告蘇寶泰等5 人之賄賂七星牌香菸各
    1 條（即蘇寶泰等5 人自身所收受之1 票對價），衡諸上開
    說明，應於蘇寶泰等5 人投票收受賄罪項下，各依刑法第14
    3 條第2 項宣告沒收。至扣案之七星牌香菸3 條（各內含10
    包）、七星牌香菸10包、長壽牌香菸7 條（內各含10包），
    經被告顏壽琯自承為其所有（見警卷第2 頁、本院卷第117
    頁反面），本院審酌本案被告顏壽琯係以贈送香菸之方式加
    以行賄，及被告顏壽琯本身並不抽煙，業據被告顏壽琯於警
    詢中供述明確（見警卷第2 頁），堪認上開扣案物當為被告
    顏壽琯預備向其他有選舉權之人發送用以行賄之賄賂物，爰
    依公職人員選舉罷免法第99條第3 項規定，不問屬於犯人與
    否，予以宣告沒收之。
據上論斷，應依刑事訴訟法第299 條第1 項前段，公職人員選舉
罷免法第99條第1 項、第3 項、第113 條第3 項，刑法第11條、
第143 條第1 項、第2 項、第47條第1 項、第41條第1 項、第37
條第2 項、刑法施行法第1 條之1 ，判決如主文。
本案經檢察官陳秉志到庭執行職務。
中    華    民    國   100    年    7     月    20    日
                  刑事第五庭  審判長法  官  李昆南
                                    法  官  劉美香
                                    法  官  林永村
以上正本係照原本作成。
如不服本判決應於收受本判決後10日內向本院提出上訴書狀，並
應敘述具體理由，如未敘述上訴理由者，應於上訴期間屆滿後20
日內補提理由書狀於本院（均須按他造當事人之人數附繕本）「
切勿逕送上級法院」。
中    華    民    國   100    年    7     月    20    日
                                    書記官  王珮樺
附表
┌──┬─────┬─────────────┬────┐
│編號│時間      │地點                      │選民姓名│
├──┼─────┼─────────────┼────┤
│1   │99年11月初│高雄縣路竹鄉三爺村（現改制│王榮福  │
│    │某日某時許│為高雄市路竹區三爺里）民權│        │
│    │          │路56之1 號樓下            │        │
├──┼─────┼─────────────┼────┤
│2   │99年11月初│同上                      │王隆盛  │
│    │某日某時許│                          │        │
├──┼─────┼─────────────┼────┤
│3   │99年11月10│高雄縣路竹鄉三爺村（現改制│蔡金能  │
│    │日某時許  │為高雄市路竹區三爺里）民權│        │
│    │          │路10號附近漁塭旁          │        │
├──┼─────┼─────────────┼────┤
│4   │99年10月底│高雄縣路竹鄉（現改制為高雄│顏德二  │
│    │或11月初某│市路○區○路旁            │        │
│    │日某時許  │                          │        │
├──┼─────┼─────────────┼────┤
│5   │99年11月上│高雄縣路竹鄉鴨寮村（現改制│蘇寶泰  │
│    │旬某日上午│為高雄市路竹區○○區○路上│        │
│    │某時許    │某早餐店                  │        │
└──┴─────┴─────────────┴────┘
附錄本案所犯法條：
公職人員選舉罷免法第99條第1 項
對於有投票權之人，行求期約或交付賄賂或其他不正利益，而約
其不行使投票權或為一定之行使者，處3 年以上10年以下有期徒
刑，得併科新臺幣1 百萬元以上1 千萬元以下罰金。
中華民國刑法第143條第1 項
（投票受賄罪）
有投票權之人，要求、期約或收受賄賂或其他不正利益，而許以
不行使其投票權或為一定之行使者，處3 年以下有期徒刑，得併
科5 千元以下罰金。